臺灣橋頭地方法院刑事判決　
111年度金簡上字第37號
上  訴  人  
即  被  告  陳水蓮（原名：黃陳水蓮）




上列上訴人即被告因洗錢防制法等案件，不服本院簡易庭民國11
1年3月18日110年度金簡字第182號第一審刑事簡易判決（聲請簡
易判決處刑案號：110年度偵字第14525號），提起上訴，本院管
轄第二審之合議庭判決如下：
    主  文
上訴駁回。
    事  實
一、黃陳水蓮知悉社會上層出不窮之詐騙集團或不法份子，或為
    掩飾不法行徑，或為隱匿不法所得，或為逃避追查並造成金
    流斷點，常蒐購並使用他人金融帳戶進行存提款及轉帳，其
    可預見取得他人金融帳戶使用之行徑，常與財產犯罪有密切
    關聯，竟以縱他人持其交付之金融帳戶資料作為詐騙及洗錢
    工具，亦不違反本意，仍基於幫助詐欺及幫助洗錢之不確定
    故意，於民國110年7月19日某時，將其所申辦之中華郵政股
    份有限公司、帳號000-00000000000000號帳戶（下稱郵局帳
    戶）之提款卡及密碼，在高雄市三民區建國一路某貨運站，
    以寄送之方式，提供予某詐騙集團成員。嗣該詐騙集團成員
    取得上開帳戶後，即意圖為自己不法之所有，基於詐欺取財
    之犯意聯絡，分別於：
　㈠110年7月20日17時53分許，陸續以電話聯繫黃麗鳳，佯裝為
    台糖客服人員及銀行人員，並佯稱因作業疏失，致其訂單將
    成為10筆訂單，需操作網路銀行以避免被扣款云云，致黃麗
    鳳不疑有他並陷於錯誤，分別於同日18時44分及48分許，以
    網路銀行轉帳匯款之方式，匯款新臺幣（下同）4萬9987元
    、4萬9981元至前開郵局帳戶內，旋遭詐騙團成員提領一空
    。
　㈡110年7月20日18時19分許，陸續以電話聯繫施名軒，佯裝為
    網購客服人員及銀行人員，並佯稱因作業疏失，致其訂購另
    一筆訂單，需操作網路銀行以避免被扣款云云，致施名軒不
    疑有他並陷於錯誤，於同日19時06分許，以網路銀行轉帳匯
    款之方式，匯款1萬9012元至前開郵局帳戶內，旋遭詐騙團
    成員提領一空。嗣因黃麗鳳、施名軒等人事後發覺受騙，報
    警處理始知上情。
二、案經黃麗鳳、施名軒訴由桃園市政府警察局林園分局報告臺
    灣橋頭地方檢察署偵查後聲請簡易判決處刑。
    理  由
一、按被告以外之人於審判外之言詞或書面陳述，除法律有規定
    者外，不得作為證據；惟按被告以外之人於審判外之陳述，
    雖不符合刑事訴訟法第159條之1至第159條之4之規定，但經
    當事人於審判程序同意作為證據，法院審酌該言詞陳述或書
    面陳述作成時之情況，認為適當者，亦得為證據；當事人、
    代理人或辯護人於法院調查證據時，知有刑事訴訟法第159
    條第1 項不得為證據之情形，而未於言詞辯論終結前聲明異
    議者，視為有前項之同意，刑事訴訟法第159 條第1 項及第
    159條之5分別定有明文。本判決下述所引用之傳聞證據，經
    檢察官、被告黃陳水蓮於本院審判程序表示同意作為證據，
    本院審酌上開證據資料製作時之情況，核無任何不法之瑕疵
    ，亦認適為本案認定事實之依據，依刑事訴訟法第159條之5
    之規定，均有證據能力。
二、認定犯罪事實所憑之證據及理由：
    訊據被告固坦承郵局帳戶為其申辦並使用，然矢口否認有何
    幫助詐欺取財及幫助洗錢等犯行，辯稱：我因亟需用款，在
    網路借款平臺上看到貸款資訊，與對方line洽談貸款事宜，
    對方說需要提供提款卡及密碼以利撥貸款，我就將郵局帳戶
    之提款卡及密碼提供予對方云云。經查：
  ㈠郵局帳戶為被告申辦並使用；詐欺集團取得郵局帳戶後，有
    於事實欄所示之時間，以事實欄所示之方式，詐騙事實欄所
    示之告訴人，致渠等陷於錯誤，於事實欄所示時間，將如事
    實欄所示金額匯入郵局帳戶內，旋遭詐騙集團成員提領一空
    等情，業據證人即告訴人黃麗鳳、施名軒於警詢時證述明確
    ，並有林園福興郵局帳號00000000000000號客戶基本資料及
    交易明細、永豐銀行帳號00000000000000號交易明細、手機
    通聯紀錄及網路銀行手機擷圖、內政部警政署反詐騙諮詢專
    線紀錄表、受理詐騙帳戶通報警示簡便格式表、金融機構聯
    防機制通報單等資料份附卷可稽（見偵卷第31-33、49、51
    、53-55、61、67、75、77-79、81、83、85頁），此部分事
    實，堪予認定。足見被告之郵局帳戶確遭詐欺集團利用以之
    作為詐欺取財、洗錢之犯行使用無誤。
  ㈡被告雖以前詞置辯。然查：
　　⒈按刑法上之故意，可分為確定故意（直接故意）與不確定
      故意（間接故意或未必故意），所謂不確定故意，係指行
      為人對於構成犯罪之事實，預見其發生而其發生並不違背
      其本意者，刑法第13條第2項定有明文。而基於借貸為目
      的，提供帳戶之使用密碼予對方時，是否同時具有幫助詐
      欺取財及洗錢之不確定故意，仍應視行為人本身之智識能
      力、社會經驗、與對方互動之過程等情狀判斷之，如行為
      人對於其所提供之帳戶資料，已預見被用來作為詐欺取財
      及洗錢等非法用途之可能性甚高，惟仍心存僥倖認為不會
      發生，而將該等金融機構帳戶物件提供他人使用，可認其
      對於自己利益之考量遠高於他人財產法益是否因此受害乙
      節，容任該等結果發生而不違背其本意，自仍應認具有幫
      助詐欺取財及洗錢罪之不確定故意，而成立詐欺取財及洗
      錢罪之幫助犯。
　　⒉金融帳戶等相關資料事關存戶個人財產權益之保障，其專
      有性甚高，若與存戶之金融卡及密碼結合，私密性更高，
      倘有不明金錢來源，甚可能使個人涉及法律上之責任，故
      除非本人或與本人具密切親誼或信賴關係者，難認有何流
      通使用之可能，一般人均有妥為保管及防止他人任意使用
      之認識，縱特殊情況偶需交付他人，亦必深入瞭解對方之
      背景、可靠性、用途及合理性，確認無誤後方會提供使用
      ，始符常情。是以，金融卡及密碼等物如落入不明人士手
      中，而未加以闡明正常用途，極易被利用為與財產有關之
      犯罪工具，此應為吾人依一般生活認知所易於體察之常識
      。兼以近來利用人頭帳戶以行詐騙之事屢見不鮮，詐騙犯
      罪者以購物付款方式設定錯誤、中獎、退稅、家人遭擄、
      信用卡款對帳、金融卡密碼外洩、疑似遭人盜領存款、猜
      猜我是誰而訛稱親友借款等事由，詐騙被害人至金融機構
      櫃檯電匯，抑或持金融卡至自動櫃員機依其指示操作，使
      被害人誤信為真而依指示操作轉出款項至人頭帳戶後，詐
      騙犯罪者隨即將之提領之詐騙手法，層出不窮，且經政府
      多方宣導，並經媒體反覆傳播，而諸如擄車勒贖、假勒贖
      電話、刮刮樂詐財、網路詐騙、電話詐騙等，多數均係利
      用他人帳戶，作為恐嚇取財或詐欺取財所得財物匯入、取
      款以逃避檢警查緝之用之犯罪工具，是依一般人通常之知
      識、智能及經驗，均應詳知向陌生人購買、承租或藉由其
      他事由、方法取得帳戶者，多係欲藉該帳戶取得不法犯罪
      所得，從而，避免本身金融機構帳戶被不法行為人利用為
      詐財之工具，亦係一般生活上所易於體察之常識。經查，
      被告於案發時已年滿64歲，其為國小畢業，曾從事清潔、
      臨時工之工作，工作時間10幾年等情，業據被告供陳在卷
      （見金簡上卷第52頁），是被告為具有相當智識程度及工
      作經驗之人，對上情自當有所認知。
　　⒊被告雖以辦理貸款辯解，然無法提出其與對方接洽貸款相
      關之通訊內容及網路貸款訊息之資料佐證，亦無法提供辦
      理貸款之資料以實其說；參以被告於警詢時先稱其將密碼
      寫在金融卡上一併寄出（見偵卷第13頁），於本院審理時
      改稱係以LINE將密碼傳送給對方（見金簡上卷第52頁），
      以及被告警詢及第1次偵訊時先稱已刪除其與對方之LINE
      對話（見偵卷第12、126頁），第2次偵訊時改稱並未刪除
      對話（見偵卷第134頁），於本院審理時復改稱僅有刪除
      部分LINE對話（見金簡上卷55頁），可見被告關於如何交
      付密碼、有無刪除LINE對話紀錄等節有前後不一致之情，
      是被告所辯貸款乙事是否為真，已屬有疑。
　　⒋縱認被告辯稱貸款乙事為真，依現今金融機構信用貸款實
      務，係依申請貸款人之個人之工作狀況、收入金額及相關
      之財力證明資料（如工作證明、往來薪轉存摺餘額影本、
      扣繳憑單等），經金融機構評估申請人之債信後，以決定
      是否放款以及放款額度，且過程中自無要求申貸人提供帳
      戶存摺、提款卡及密碼之必要，且倘若貸款人債信不良，
      並已達金融機構無法承擔風險之程度時，任何人均無法貸
      得款項，委託他人代辦時亦然；是依一般人之社會生活經
      驗，借貸者若見他人不以其還款能力之相關資料作為判斷
      貸款與否之認定，亦不要求提供抵押或擔保品，反而要求
      借貸者交付與貸款無關之金融帳戶資料及密碼，衡情借貸
      者對於該等金融帳戶資料可能供他人作為財產犯罪之不法
      目的使用，當有合理之預期。又被告之郵局帳戶於寄送前
      餘額均所剩無幾，業據被告供述在卷（見偵卷第133頁）
      ，並有前揭帳戶交易明細在卷可參，所能擔保之債權數額
      有限，自不足作為其財力證明，金融卡及密碼更是絲毫無
      關償債能力，被告於本院審理時亦供稱：我沒有提供薪資
      證明、在職證明、扣繳憑單、財產證明給對方等語（見金
      簡上卷第82頁），可見被告未提供薪資、工作、財力證明
      、徵信紀錄等文件予對方，供其審核被告之信用、償債能
      力，對方亦完全未要求被告提供擔保或任何身份證明相關
      文件資料，一般正常之金融機構或民間貸款業者，在無從
      確認放貸對象之債信如何，豈會輕易貸款予被告，此與一
      般貸款流程實不相符。是被告在郵局帳戶資料交付他人前
      ，應可預見提供上開帳戶資料不足作為擔保使用，對於是
      否真為貸款流程所用應會有所懷疑。
　　⒌再者，被告既具備正常智識能力及相當社會生活經驗，其
      對社會上正常之貸款流程應有所認識。按辦理貸款往往涉
      及大額金錢之往來，申請人若非親自辦理，理應委請熟識
      或信賴之人代為辦理，若委請代辦公司，當知悉該公司之
      名稱、地址及聯絡方式，以避免貸款金額為他人所侵吞。
      被告於本院審理時供稱：我不知道對方是公司還是私人，
      我也沒有詢問對方，我不知道對方地址，也不知道對方真
      實姓名，沒有見過對方等語（見金簡上卷第53-54頁），
      可見被告與聯繫貸款之人素不相識，不知對方之真實姓名
      、年籍資料或聯絡地址，亦不知對方究竟係公司或私人借
      貸，此貸款過程已與一般正常管道之流程迥異，被告僅透
      過通訊軟體聯繫，即逕自提供郵局帳戶之提款卡及密碼予
      他人，如此輕忽之舉殊難想像。依被告供述僅需配合提供
      帳戶提款卡及密碼即可辦理貸款，被告見此異常狀況，竟
      未詳加求證，反而將攸關個人權益之銀行帳戶資料，貿然
      交付予不知真實姓名、年籍之陌生人，顯非合理。更有甚
      者，被告在對方真實年籍身分資料以及相關資訊均屬欠缺
      之情形下，將其帳戶之提款卡及密碼悉數交出，倘一旦有
      款項匯入帳戶時，則取得該金融卡及密碼之人，自可擅自
      提領帳戶內之款項，被告對此根本無從風險控管，被告既
      係具備相當智識程度及社會經驗之人，對於上情自難諉為
      不知，益見被告主觀上應知悉此次貸款經過之異常。
　　⒍被告所陳提供帳戶提款卡及密碼之過程有上開異於常情之
      處，被告理應對此可疑之狀況察覺有異，被告既與對方並
      不相識，亦未採取任何足以確認帳戶資料不至於用作非法使用
      之防範措施，足見被告對於對方是否會將郵局帳戶使用於
      財產犯罪、製造金流斷點等不法用途等節，並不在意
　　　。基此，被告可預見向其收取帳戶提款卡及密碼之詐欺集
      團成員有可能利用其所提供之帳戶供作詐騙他人匯入款項
      之用，並可藉此以掩飾所實施詐欺或其他財產犯罪所得，
      竟仍貿然將郵局帳戶提款卡及密碼提供該詐欺集團成員使
      用，並容任其等得任意利用帳戶加以存取並提領款項，被
      告在主觀上已預見提供帳戶之行為可能幫助他人犯詐欺取
      財及洗錢罪，且縱然發生犯罪亦不違反其本意，被告具有
      幫助詐欺取財及幫助洗錢犯行之不確定故意乙節，應堪認
      定。
　㈢綜上所述，被告前揭辯詞，無從採信。本案事證已臻明確，
    被告犯行堪以認定，應依法論科。
三、論罪：
　㈠被告將郵局帳戶之提款卡及密碼，交由詐騙集團成員用以作
    為收受詐欺所得財物及洗錢之犯罪工具，過程中並無證據證
    明被告有直接參與詐欺取財及洗錢之構成要件行為，充其量
    僅足認定係詐欺取財及洗錢罪構成要件以外之幫助行為，尚
    難遽認與實行詐欺取財及洗錢之詐騙集團成員間有犯意聯絡
    ，自應認被告之行為僅止於幫助詐欺取財及幫助洗錢之犯意
    ，而為詐欺取財罪及洗錢構成要件以外之行為。是核被告所
    為，係犯刑法第30條第1項、第339條第1項之幫助詐欺取財
    罪，及刑法第30條第1項、洗錢防制法第14條第1項之幫助洗
    錢罪。
　㈡被告以一個提供帳戶之幫助行為，同時幫助詐欺集團成員向
    告訴人2人犯詐欺取財罪，以及掩飾、隱匿犯罪所得之幫助
    一般洗錢罪，乃一行為觸犯數罪名並侵害數法益之想像競合
    犯，應從一重之幫助一般洗錢罪處斷。
　㈢被告以幫助之意思，參與洗錢罪構成要件以外之行為，為幫
    助犯，依刑法第30條第2項規定，按正犯之刑減輕之。
四、上訴論斷部分：
　　原審判決認被告罪證明確，依刑法第30條第1項前段、洗錢
    防制法第14條第1項之幫助犯洗錢罪，予以論罪科刑，並援
    引刑法第30條第2項規定減輕其刑，及以被告於偵查中自白
    認罪，依洗錢防制法第16條第2項規定減輕其刑，而與幫助
    犯之部分依刑法第70條規定遞減輕其刑，復審酌被告任意將
    自己所有之上開帳戶提供他人使用，不顧可能遭他人用以作
    為犯罪工具，嚴重破壞社會治安及有礙金融秩序，且使本案
    詐欺集團成員得順利取得告訴人2 人因受騙而匯入上開帳戶
    之款項，增加司法單位追緝之困難而助長犯罪歪風，所為實
    不足取，兼衡被告自陳之犯罪動機、目的、手段，且致告訴
    人2 人受騙損失金錢達11萬8980元，危害非微，及被告自述
    小學畢業之教育程度、勉持之家庭經濟狀況、素行等一切情
    狀，量處有期徒刑2月，併科罰金1萬元，並諭知罰金刑部分
    易服勞役之折算標準，復就沒收部分敘明被告將帳戶提款卡
    及密碼交由詐欺集團成員使用之期間，對帳戶內之款項並無
    事實上之管領權，又非實際上提款之人，且依卷內現存事證
    ，亦查無被告因本案有獲取任何歸屬於被告之財物或財產上
    利益，是本案無從依洗錢防制法第18條第1 項或刑法第38條
    之1 第1 項規定宣告沒收，被告交付詐欺集團成員之帳戶提
    款卡及密碼，雖是供犯罪所用之物，但未經扣案，且該等物
    品本身價值低微，欠缺刑法上重要性，爰不予宣告沒收。經
    核原審已敘述其認定被告犯罪事實所憑之證據、理由，且已
    審酌前開等情及刑法第57條所列各款一切情狀，為其量刑責
    任之基礎，其認事用法皆無違誤，量刑及不為沒收之諭知亦
    均稱妥適，並無任何偏重不當或違法之處。被告上訴意旨猶
    執前詞否認犯罪，指摘原判決不當，並無理由，應予駁回。
據上論結，應依刑事訴訟法第455條之1第1項、第3項、第368 條
，判決如主文。　　
本案經檢察官黃淑妤聲請簡易判決處刑，檢察官郭郡欣到庭執行
職務。
中　　華　　民　　國　　111 　年　　8 　　月　　16　　日
                 刑事第五庭   審判長法  官  林永村
                                    法  官  黃志皓
                                    法  官  徐右家  
以上正本證明與原本無異。
不得上訴。
中　　華　　民　　國　　111 　年　　8 　　月　　16　　日
                                    書記官  周素秋
附錄本判決論罪法條：
中華民國刑法第339條
意圖為自己或第三人不法之所有，以詐術使人將本人或第三人之
物交付者，處5 年以下有期徒刑、拘役或科或併科50萬元以下罰
金。
以前項方法得財產上不法之利益或使第三人得之者，亦同。
前二項之未遂犯罰之。

洗錢防制法第14條第1 項
有第二條各款所列洗錢行為者，處7 年以下有期徒刑，併科新臺
幣5 百萬元以下罰金。